【裁判字號】    92,上訴,3192
【裁判日期】    921016
【裁判案由】    護照條例等
【裁判全文】
臺灣高等法院刑事判決                          九十二年度上訴字第三一九二號
    上  訴  人  臺灣臺北地方法院檢察署檢察官
    被      告  乙○○
                甲○○
    右  一  人
    選任辯護人  閻小蓮律師
右上訴人，因被告等偽造文書等案件，不服臺灣臺北地方法院，九十一年度訴字第一
０二九號，中華民國九十二年七月七日第一審判決（聲請案號：臺灣臺北地方法院檢
察署九十年度偵字第一七六九四號），提起上訴，本院判決如左：
    主  文
原判決關於乙○○部分撤銷。
乙○○將國民身分證交付他人，以供冒名申請
以參佰元折算壹日。
其餘上訴駁回。
    事  實
一、乙○○於民國九十年五月初，為了販售牟利並基於供他人冒名申請
    在臺北縣板橋市○○○路某處，將自己之國民
    ）五千元價格（約定八千元，實得五千元）交付予年籍姓名不詳綽號「小張」之
    成年男子，由其以不詳姓名男子照片冒以乙○○名義向主管機關申請取得
    而使大陸人民魏名欽（即魏小強，業經臺灣宜蘭地方法院檢察署職權不起訴處分
    ）於同年月某日，在大陸地區福建省福清市某處，以人民幣七萬元之代價，向不
    詳真實姓名綽號「胡三哥」之男子（魏名欽先交付照片予「胡三哥」變造上開護
    照），購得換貼魏名欽照片之變造「乙○○」中華民國
    即於九十年六月初自福建平潭搭乘漁船偷渡入境，並前往內湖其叔魏榮杰（已經
    原審判決確定）住處投靠居住。同年月二十日持上開變造
    至澳門（為了取得入出境章蓋於
    偽造之
    北市○○區○○路三段一八七巷三十五弄十五號二樓住處。魏榮杰明知魏名欽冒
    用乙○○之身分，竟基於幫助魏名欽連續行使偽造私文書、變造國民
    造
    委請甲○○協助魏名欽申辦美國及加拿大簽證。甲○○乃於同年六月二十六日帶
    自稱「乙○○」之魏名欽，至臺北市○○路○段一三四巷七號美國在臺協會臺北
    辦事處（下稱美國在臺協會）辦理美國簽證，魏名欽委由甲○○填妥申請書各欄
    事項後，自行於申請人欄偽造「乙○○」之署押一枚，並將聲請書、變造之「乙
    ○○」國民身分證及偽造
    大維（已經原審判決確定）明知自稱「乙○○」之魏名欽並未在閻大維任職之臺
    北縣中和市○○路十六號十八樓之五「勁齊有限公司」（下稱勁齊公司）任職，
    為協助魏名欽順利領得美國簽證，竟於同年月二十七日與魏名欽基於共同行使從
    事業務之人，明知為不實之事項，而登載於其業務上作成之文書之犯意聯絡與行
    為分擔，由甲○○委請閻大維利用勁齊公司不知情之行政部門人員，製作以勁齊
    公司負責人洪慶淵名義核發、內容不實之「乙○○」在職證明書，並進而將該在
    職證明書傳真至美國在臺協會而行使之，以作為申請簽證之證明文件，使魏名欽
    順利以乙○○之名義領得美國簽證。甲○○復於同年七月四日上午九時許，帶魏
    名欽至臺北市○○○路三六九號二樓加拿大在臺貿易辨事處辦理加拿大簽證，魏
    名欽委由甲○○填妥申請書各欄事項後，自行於申請人欄偽造「乙○○」之署押
    一枚，並將申請書、變造之「乙○○」國民身分證及偽造
    易辨事處承辦人員行使之際，為該處人員發現有異，遂報警處理，始悉上情。
二、案經臺北市政府警察局信義分局報告臺灣臺北地方法院檢察署檢察官偵查聲請以
    簡易判決處刑，經原審認為不宜，而改依通常程序審理。
    理  由
壹、撤銷改判（被告乙○○）部分：
一、訊據被告乙○○矢口否認有何犯行，辯稱：其國民
  (一)被告於警訊中明確供稱：「我在九十年五月七、八日左後，在報上看到可免費辦
    行動電話門號又可賺一千元的廣告，所以我就打電話和一位自稱「小張」（年約
    三十五歲，身高一七○公分左右，中等身材，真實姓名、年籍資料均不詳）的聯
    絡，並約在板橋市○○○路一帶見面，小張就帶我到民族路一家通訊行辦行動電
    話門號。後來過了三、四天後，小張打電話給我，說要我的
    ，他要用來幫別人辦
    五千元，就再也聯絡不到他了」、「我只知道他（小張）要拿我的證件幫別人辦
    退伍令都還未還給我。」（偵卷二一頁反面、二二頁正面）且被告於偵查中復供
    明未遭警以強暴等方式刑求取供（同卷六五頁），嗣被告就上開供述雖辯稱：是
    員警對伊說一定要對這個案情有所交代後，伊才為上述供述云云。然依被告所辯
    及證人即承辦員警孫一鳴所述，證人孫一鳴於警訊中除質疑被告之說詞外，並無
    任何不法取供之情事（偵卷七五頁），且對被告或證人之說詞有所質疑，乃檢、
    辯、調乃至警方辦案之常態，且係發現真實所必須，要屬合法正當，依被告上述
    自白之內容，對於出售
    詳細，連原告談妥之價錢及事後所得之數額不符一事均詳加描述，顯係對其親身
    經歷之描述，其真實性應堪採信，且被告又於原審九十二年六月二十日審理中供
    稱：「現在
    訊中所稱與「小張」協議之價錢相同，亦足佐證被告於警訊中之供述為真，堪作
    為認定被告犯罪之論據。
  (二)微論被告於警訊中完全坦承犯行之事實，被告於偵查中，先於民國九十年十一月
    十六日具狀辯稱：「陳述人（即被告）於九十年五月至臺北市士林戶政事務所補
    辦
    知何故而將
    問中供稱：「八十三年三月退伍」、「（問：平常有帶著退伍令在身上？）答：
    平常我放在身上的皮夾內」、「（問：皮夾是否遺失？）答：皮夾也有遺失。過
    十多天後才發現」云云，然就皮夾是否遺失一節，復又改口稱：「其實我皮夾沒
    有遺失，是我把補辦的退伍令一起放在
    前後對照，其辯詞相互矛盾甚明，且依常情，退伍令除辦理歸鄉證明及辦理
    （見由外交部領事事務局網站列印之國軍人員及役齡男子申請
    無其他特殊用途，當無隨身攜帶之埋，是被告所辯：與
    與常理有違。後於原審九十二年六月二十日審理中，就被告之退伍令是否與身分
    證一起遺失一節，又供稱：「（問：你剛才不是說
    ：我不太確定」云云，嗣後於檢察官提示偵查中之上開訊問筆錄後，復又再度改
    口稱：「我
    退伍令遺失之時間、地點、是否一起遺失等重要情節，其供述均屬相互矛盾，且
    其果真遺失國民
    分證及退伍令被持向主管機關申請取得
    予以變造並售予魏名欽持以使用，與其上開警訊供述情節亦相符合，凡此在在足
    證被告乙○○確涉前開事實至明。所辯顯係飾卸之詞，不足採信，其犯行洵堪認
    定，應依法論科。
二、核被告所為，係犯
    判決無罪，固非無見。惟查：被告乙○○確犯上開罪名，既如前述，是原判決認
    被告無罪，即有未洽。檢察官上訴論旨，據以指摘原判決此部分不當，核有理由
    ，應由本院就此部分予以撤銷改判。爰審酌被告素行欠佳，為數千元而出賣身分
    證及退伍令，犯罪所生危害及犯後態度等一切情狀，量處如主文第二項所示之刑
    ，並諭知易科罰金之折算標準，以示懲儆。
貳、被告甲○○部分
一、訊據被告甲○○對於右揭事實坦承不諱，且：
  (一)被告甲○○於原審審理時供稱：申請美國簽證時，美國在臺協會希望乙○○（即
    魏名欽所假冒者）提供在職證明才能繼續辦理簽證，其遂打電話給任職勁齊公司
    之閻大維，請閻大維告知負責人洪慶淵為乙○○出具在職證明書，並請閻大維將
    該在職證明書傳真至美國在臺協會，實際上乙○○未在勁齊公司任職等語（見原
    法院九十二年六月二十日審判筆錄），核與被告閻大維於偵查及原審審理時供稱
    ：甲○○打電話說他的親戚要一起出國觀光，缺少工作證明，請勁齊公司出具在
    職證明，其向勁齊公司負責人洪慶淵報備後，洪慶淵就請公司行政部門人員製作
    乙○○之在職證明書，再傳真到美國在臺協會，實際上乙○○未在勁齊公司任職
    等語大致相符（見九十年度偵第一七六九四號偵查卷第三十七頁反面）。又參以
    證人即勁齊公司負責人洪慶淵於偵查及原審審理時到庭結證稱：九十年六月二十
    七日其辦公室有客人，當時閻大維敲門進來說要開在職證明，其告知閻大衛依公
    司規定自己去處理即可，其並不知在職證明是開給乙○○，亦未見過乙○○之在
    職證明書等語（見原法院九十二年四月二十三日訊問筆錄），足徵勁齊公司所出
    具乙○○之在職證明書，係同案被告閻大維利用勁齊公司行政部門人員所作成，
    再傳真至美國在臺協會，並非證人洪慶淵指示勁齊公司行政部門人員製作及傳真
    甚明。從而被告甲○○及閻大維明知乙○○未在勁齊公司任職，卻利用勁齊公司
    行政部門人員填載乙○○在勁齊公司任職等不實內容於在職證明書，再將在職證
    明傳真至美國在協會而行使之，其二人有犯意之聯絡與行為之分擔，俱為共同正
    犯，堪以認定。
  (二)此外，復有勁齊公司於九十年六月二十七日出具之乙○○在職證明書影本一紙存
    卷足憑（見九十年度偵第一七六九四號偵查卷第十九頁）。本件被告甲○○部分
    事證明確，其等右揭犯行堪以認定，應依法論科。
二、核被告甲○○所為，係犯刑法第二百十六條、第二百十五條行使從事業務之人，
    明知為不實之事項，而登載於其業務上作成之文書罪。被告甲○○與閻大維就右
    揭行使從事業務之人，明知為不實之事項，而登載於其業務上作成之文書之犯行
    ，有犯意聯絡與行為分擔，為共同正犯。被告甲○○及閻大維利用勁齊公司不知
    情之行政部門人員為右揭犯行，均為間接正犯。原審以被告甲○○犯罪事證明確
    而論其犯上開罪名，並爰審酌被告甲○○犯罪之動機、目的、手段、品行、智識
    程度、所生危害及犯罪後之態度等一切情狀，量處拘役伍拾伍日，並諭知易科罰
    金之折算標準；復以被告甲○○前未曾受有期徒刑以上刑之宣告，有本院被告全
    國前案前案紀錄表附卷可憑，其因一時失慮，偶罹刑典，經此偵審程序及刑之宣
    告後，應知警惕而無再犯之虞，因認均暫不執行其之刑為當，併予宣告緩刑貳年
    ，其認事用法及量刑，均無不合，自應予以維持。
三、檢察官上訴意旨以：
  (一)被告甲○○明知冒名乙○○之魏小強並非公務員，提供費用及機票者也非交通部
    民用航空局，去美國之目的亦非採購案件檢驗作業，竟於美國簽證申請書上填寫
    上開不實事項，復持以向美國在台協會行使，足生損害於美國在台協會對美國簽
    證核發判斷正確性之犯行，已經被告甲○○於原審民國九十二年六月二十日審理
    中坦承不諱，並有前開簽證申請書在卷可稽，且按刑法上所謂文書，指記載人之
    一定意思或觀念之有體物，前開簽證申請書自亦屬之，被告甲○○此部分偽造私
    文書、行使偽造私文書之犯嫌應堪認定。
  (二)且依被告甲○○所述，渠係因其所填寫之上開申請書遭美國在台協會人員懷疑，
    方臨時起意電請被告甲○○幫忙製作不實之在職證明書，是被告之偽造私文書、
    行使偽造私文書之犯行與共同偽造及行使從事業務之人，明知為不實之事項，而
    登載於其業務作成之文書罪間，應予分論併罰。被告甲○○偽造私文書、行使偽
    造私文書之犯行雖未經本署檢察官於聲請簡易判決書中提及，惟已經本檢察官於
    審判期日內當庭言詞追加（見原審九十二年六月二十日審判筆錄第二十頁），自
    屬原審審判之範圍，惟原審就此部分未為任何處理，自有違誤。
  (三)綜上，原審就本檢察官於審判期日內言詞追加起訴之犯罪事實未予審判，其判決
    自有已受請求之事項未予判決之違法。
四、本院查：
    另案被告魏名欽於九十年六月二十六日持變造之「乙○○」國民
    協會申請美國簽證，魏名欽委請被告甲○○代填申請書各欄事項後，由魏名欽在
    申請書申請人欄偽造「乙○○」之署押一枚，並將聲請書、變造之「乙○○」國
    民身分證及偽造之
    領得辦妥之「乙○○」美國簽證即於同年月三十日交付被告魏榮杰轉交魏名欽。
    魏名欽復於同年七月四日上午九時許，持變造之「乙○○」國民
    處辦理加拿大簽證，魏名欽委由甲○○填妥申請書各欄事項後，自行於申請人欄
    偽造「乙○○」之署押一枚，並將聲請書、變造之「乙○○」國民
    之
    於警詢及偵查中供承不諱，且為被告甲○○所坦認，復有美國簽證申請書、加拿
    大簽證申請書、變造之「乙○○」國民身分證及偽造之
    （見九十年度偵第一七六九四號偵查卷第二十七頁、九十年度偵字第一四五○七
    號偵查卷第十至第十三頁、第二十五頁、二十六頁）參以觀之上開簽證、申請書
    上「乙○○」簽名與上開變造
    事項書寫筆跡不同，足見被告甲○○係在不知情之下受魏名欽之委託而書寫申請
    書各欄事項，其目的亦在利於簽證之准許，並無行使偽造私文書或偽造私文書之
    犯意及犯行，參照最高法院三十一年上字第二一二四號判例、八十五年台上字第
    十二號、第五○八一號判決、八十三年台上字第一三五九號、第一五○六號判決
    要旨，被告此部分之行為應不為罪甚明。又倘被告知情而為觸犯行使偽造私文書
    罪，與上開偽造業務上作成文書犯行，應有方法與結果之牽連關係，而非併合處
    罰之二罪，後者既經認定有罪，前者經認定無罪，有如前述，是此部分爰不另為
    無罪之諭知。故檢察官以前述論旨，指摘原判決此部分不當，核無理由，應予駁
    回。
據上論結、應依刑事訴訟法第三百六十九條第一項前段、第三百六十四條、第二百九
十九條第一項前段、第三百六十八條，
段、第四十一條第一項前段，罰金罰鍰提高標準條例第二條，判決如主文。
本案經檢察官蔡薰慧到庭執行職務。
中      華      民      國    九十二    年      十      月     十六     日
                              臺灣高等法院刑事第四庭
                                  審判長法  官  蔡  永  昌
                                        法  官  陳  榮  和
                                        法  官  李  英  豪
右正本證明與原本無異。
被告乙○○及檢察官如不服本判決，應於收受送達後十日內向本院提出上訴書狀，其
未敘述上訴之理由者並得於提起上訴後十日內向本院補提理由書（均須按他造當事人
之人數附繕本）。
                                        書記官  鄭  信  昱
中      華      民      國    九十二    年      十      月     二十     日
附錄：本案論罪科刑法條全文
護照條例第二十三條第三項：
將國民身分證交付他人或謊報遺失，以供冒名申請護照者，處五年以下有期徒刑、拘
役或科或併科新臺幣十萬元以下之罰金。


司法院資訊處製作；財團法人民間司法改革基金會備份。
